【裁判字號】    98,訴,199
【裁判日期】    980324
【裁判案由】    強盜等
【裁判全文】
臺灣高雄地方法院刑事判決               98年度訴字第199號
公  訴  人  臺灣高雄地方法院檢察署檢察官
被      告  丙○○
                    （另案在臺灣高雄監獄執行中）
指定辯護人  本院公設辯護人  陳信凱
上列被告因強盜等案件，經檢察官提起公訴（97年度偵字第2385
5 號），本院判決如下：
    主  文
丙○○犯竊盜罪，累犯，處有期徒刑肆月。又犯強盜罪，累犯，
處有期徒刑伍年陸月。應執行有期徒刑伍年捌月。
其餘被訴部分無罪。
    事  實
一、丙○○於民國（下同）93年間，因違反毒品危害防制條例案
    件，經本院以93年度訴字第1074號判決判處有期徒刑8 月確
    定；又於94年3 月間，因違反毒品危害防制條例案件，經本
    院以94年度易字第213 號判決判處有期徒刑4 月確定，再與
    前開毒品危害防制條例案件經本院以94年度聲字第1553號裁
    定定應執行刑10月確定，於94年8 月10日因縮刑期滿執行完
    畢。復於94年11月間，因違反毒品危害防制條例案件，經本
    院以94年度訴字第3706號判決判處有期徒刑9 月確定，於95
    年11月20日因縮刑期滿執行完畢。
二、丙○○猶不知悔改，竟意圖為自己不法之所有，於97年8 月
    16日下午4 時30分許，騎乘車號ZXQ-483 號輕型機車，行經
    高雄市○○區○○路8 號前，趁丁○○停車倒垃圾不注意之
    際，徒手竊取丁○○放置於車號ZIZ-972 號輕型機車腳踏板
    上之公事包（內有身分證、健保卡、駕照、行照、金融卡、
    信用卡4 張、保險單4 張、鑰匙1 串）。
三、丙○○又意圖為自己不法之所有，於97年8 月16日晚間11時
    50分許，在高雄縣鳳山市○○路230 號「國父紀念館」之停
    車場前，見甲○○停好車欲離去之際，突以左手掐住甲○○
    之右手臂，造成甲○○手臂瘀傷，致其不能抗拒後，強行取
    走甲○○背在右肩上的橘色側肩包（內有行動電話1 支、現
    金新臺幣（下同）2,000 元、身分證、駕照、健保卡3 張、
    7- 11 儲值卡、信用卡4 張、提款卡2 張），再緊抓住甲○○之上衣領口，往公園方向拖行，甲○○因身體掙扎而趁機
    掙脫，旋即對外呼救，丙○○聞其尖叫聲後，始罷手逃離現
    場。
四、案經丁○○、甲○○訴由高雄縣政府警察局鳳山分局報請臺
    灣高雄地方法院檢察署檢察官偵查起訴。
    理  由
壹、程序部分：
一、證人甲○○於警詢中之證述均無證據能力：
    按被告以外之人於審判外之言詞或書面陳述，除法律有規定
    者外，不得作為證據，刑事訴訟法第159 條第1 項定有明文
    。是證人甲○○於警詢中之證述，因係被告以外之人於審判
    外之陳述，又不符合刑事訴訟法規定之例外情形，應無證據
    能力。惟仍得用以彈劾證人之證詞，附此敘明。
二、按被告以外之人於審判外之陳述，雖不符前4 條（即刑事訴
    訟法第159 條之1 至之4） 之規定，而經當事人於審判程序
    同意作為證據，法院審酌該言詞陳述或書面陳述作成時之情
    況，認為適當者，亦得為證據。當事人、代理人或辯護人於
    法院調查證據時，知有第159 條第1 項不得為證據之情形，
    而未於言詞辯論終結前聲明異議者，視為有前項之同意，刑
    事訴訟法第159 條之5 定有明文。經查，被告丙○○及辯護
    人除爭執上述一之證據能力外，檢察官、被告及其辯護人於
    本院言詞辯論終結前，就本判決所引用下列各項屬於審判外
    陳述之證據，知有第159 條第1 項不得為證據之情形，均未
    聲明異議，且本院審酌該證據作成情況均無不適當之情形，
    是依上開規定，認得作為本案證據。
貳、實體部分：
一、有罪部分：
  (一)竊盜罪部分：
    被告丙○○於上揭時、地竊取丁○○所有之公事包之事實，
    業據被告於本院審理中坦承不諱（見院一卷第29頁、院二卷
    第21頁），核與證人即告訴人丁○○於偵查時具結證稱：於
    97年8 月16日下午4 時30分許，我從住家地下室騎車上來，
    大樓前面是丟垃圾的地方，我當時只是轉身去倒個垃圾，回
    來就發現我放在機車上的皮包已經不見，皮包內有身分證、
    健保卡、駕照、行照、提款卡、信用卡、現金2 千多塊等物
    等語相符（見偵卷第54、55頁）；復有搜索扣押筆錄、扣押
    物品目錄表、贓物認領保管單、報案三聯單各1 份、扣案物
    照片2 張、監視錄影畫面翻拍及派出所內照片共15張等件在
    卷可稽（見偵卷第14、15、24、26、31、40、41頁）。綜上
    ，足認被告前揭自白與事實相符，堪信為真實。
  (二)強盜罪部分：
    訊據被告固坦承於上揭時、地強盜甲○○之皮包，惟矢口否
    認有於行搶時持刀，或有何加重強盜之犯行，辯稱：伊強取
    甲○○之皮包時並未持刀，也沒有抓住甲○○之手臂或上衣
    領口再拖行之行為等語。經查：
    1.被告於上揭時、地強盜甲○○之皮包之事實，為被告所自
      承（見院一卷第29頁、院二卷第21頁）；並據證人即告訴
      人甲○○於偵訊及本院審理時證述明確（見偵卷第54頁、
      院二卷第21頁背面至24頁）。此外，復有搜索扣押筆錄、
      扣押物品目錄表、贓物認領保管單、報案三聯單、指認犯
      罪嫌疑人紀錄表各1 份、扣案物照片7 張等件附卷可憑（
      見偵卷第14、15、25、27、29、30、33、34頁）。又告訴
      人甲○○之右手臂因遭被告用力掐住而受傷淤青之情，亦
      有照片2 張存卷可證（見偵卷第33頁）。是被告上開所辯
      ：於行搶時並未抓住被害人甲○○之手臂云云，自不足採
      信。準此，被告確於上揭時、地強盜甲○○之皮包之事實
      堪以認定。
    2.至被告為上開強盜行為時，是否持有刀械乙節，雖證人甲○○於偵訊及本院審理時均證稱：被告搶走我的皮包後，
      又抓住我的上衣領口，要拉我往公園方向，我掙扎的時候
      有看到他右手有拿1 把刀，做勢要刺過來，我不敢叫，但
      是有掙扎，我退了3 、4 步後，大叫1 聲「媽啊」，被告
      就說「你再叫我就刺下去」，後來我就掙脫了；該把刀之
      刀尖長度約10公分，為鋼之材質等語（見偵卷第54頁、院
      二卷第21頁背面至24頁）。惟查，證人甲○○於警詢時卻
      證稱：當時被告用左手抓住我的手臂，因他與我面對面看
      ，所以我能確定，被告搶走皮包後，就放開我的手臂，但
      又抓住我的衣領作勢要拖住我，我一直退並掙脫他，再高
      喊一聲「媽」，他就逃離開了；當時我很害怕，未看清楚
      被告有無持兇器等語（見偵卷第12頁背面）。是證人甲○○於警詢、偵訊及本院審理時，就被告為強盜時，是否持
      有刀械乙節，前後供述不一，則其所述被告持刀強盜是否
      屬實，尚屬可疑。雖證人甲○○於本院審理時復證稱：在
      警詢時我跟員警說被告有持兇器，後來警察請我再度確認
      ，警察問我說先幫我寫不確定，問我好不好，我就說好等
      語（見院二卷第22頁及背面）。然查，證人甲○○係於案
      發後凌晨1 時10分許至高雄縣政府警察局鳳山分局報案，
      並於翌日（即17日）下午5 時許接受警方詢問及製作筆錄
      ，此有報案三聯單及警詢筆錄各1 份可證（見偵卷第12、
      27 頁） 。足見證人甲○○接受員警詢問之時間距離案發
      時間不久，理應印象最為深刻；且證人甲○○並非於案發
      後立刻製作筆錄，則其因突遭行搶而驚惶之心情應已稍加
      平復，是本院認證人甲○○於警詢時所述其並未看清楚被
      告是否持刀之情，應較可採。況查，被告否認強盜時持有
      刀械，本案亦未扣得任何刀械；且縱使製作筆錄之員警有
      要求證人甲○○再次確認是否目睹被告持有刀械，惟證人
      甲○○既為成年人，又有相當之社會經驗（係高雄縣政府
      地政處之人員），故員警之確認動作應不至於影響其證言
      。綜上，本院認公訴人所指被告於強盜時持有刀械一節，
      尚有合理性之懷疑存在，未能使本院獲致確信之心證，本
      諸罪疑為輕原則，自應為被告有利之認定。
    3.按強盜罪所施用之強暴、脅迫，須足使被害人喪失意思自
      由，並達於不能抗拒之程度，始足當之。至其是否已達於
      使人不能抗拒之程度，則應就客觀具體之情狀加以判斷。
      又強盜罪之所謂「不能抗拒」，係指行為人所為之強暴、
      脅迫等不法行為，就當時之具體事實，予以客觀之判斷，
      足使被害人身體上或精神上達於不能或顯難抗拒之程度而
      言。再者，所謂強暴、脅迫手段，祇須抑壓被害人之抗拒
      ，足以喪失其意思自由為已足，縱令被害人實際並無抗拒
      行為，仍於強盜罪之成立不生影響，最高法院71年度臺上
      字第1040號、91年度臺上字第290 號及92年度臺上字第42
      40號判決意旨參照。查本件被告丙○○於上開時、地以暴
      力掐住告訴人甲○○之右手臂，且施力之大亦造成甲○○
      之右手臂受傷淤青，而被害人為一年輕女子，被告上開強
      暴之行為，依一般社會通念判斷，顯已使被害人完全喪失
      其行動自主之能力，而達到「不能抗拒」之程度。是被告
      施強暴至使被害人無法抗拒後，而取其監管中之財物，核
      與強盜罪之構成要件相符。
  (三)核被告丙○○所為，係犯刑法第320 條第1 項之竊盜罪及同
    法第328 條第1 項之強盜罪。其所犯上開2 罪，犯意各別、
    行為互殊，應予分論併罰。又被告有如犯罪事實欄一所載之
    犯罪科刑執行情形，有臺灣高等法院被告前案紀錄表在卷足
    憑，是被告前受有期徒刑執行完畢後，5 年內故意再犯本件
    法定刑為有期徒刑以上之罪，均應論以累犯並加重其刑。
  (四)審酌被告正值青壯且四肢健全，不思循正當途徑取得財物，
    竟對夜歸女子強取財物及竊取他人財物，法紀觀念淡薄，對
    於社會治安造成嚴重之危害，所為實不足取；惟於犯罪後已
    坦承部分犯行，堪認尚有悔意，且被害人遭強盜、竊盜之財
    物已部分發還被害人，有贓物認領保管單2 紙在卷可參，所
    生損害業已減輕，及其犯罪之動機、手段、目的等一切情狀
    ，認公訴人於本院審理時所求處之有期徒刑9 年，尚嫌過重
    ，爰就其上開所犯2 罪，分別量處如主文所示之刑，並定其
    應執行之刑。
二、無罪部分：
  (一)公訴意旨另以：丙○○於竊得丁○○之公事包後，復另行起
    意，竟意圖為自己不法之所有，於97年8 月17日上午12時20
    分許，依上開丁○○所有上開失竊保險單資料上記載之資料
    ，撥打電話給丁○○，向丁○○恐嚇恫稱：伊好心撿到丁○○之物品，要丁○○支付一點「所費（臺語）」回贖等語，
    致丁○○因擔心上開證件遭丟棄後衍生其他麻煩而心生畏懼
    ，遂與丙○○約好於同日下午1 時許，在高雄縣鳳山市「忠
    孝國小」前見面，並同時報警而當場查獲。因認被告另涉犯
    刑法第346 條第3 項、第1 項之恐嚇取財未遂罪嫌等語。
  (二)按犯罪事實應依證據認定之，無證據不得認定犯罪事實；無
    證據能力、未經合法調查之證據，不得作為判斷之依據；不
    能證明被告犯罪或其行為不罰者，應諭知無罪之判決，刑事
    訴訟法第154 條第2 項、第155 條第2 項、第301 條第1 項
    分別定有明文。次按認定不利於被告之事實，須依積極證據
    ，苟積極證據不足為不利於被告事實之認定時，即應為有利
    被告之認定，更不必有何有利之證據；又事實之認定，應憑
    證據，如未能發現相當證據，或證據不足以證明，自不能以
    推測或擬制之方法，為裁判基礎；認定犯罪事實，所憑之證
    據，雖不以直接證據為限，間接證據亦包括在內，然無論直
    接或間接證據，其為訴訟上之證明，須於通常一般之人均不
    致於有所懷疑，而得確信其為真實之程度者，始得據之為有
    罪之認定，倘其證明尚未達到此一程度，而有合理性懷疑之
    存在時，即無從為有罪之認定，此有最高法院30年上字第81
    6 號、40年臺上字第86號、76年臺上字第4986號判例可資參
    照。況刑事訴訟法第161 條第1 項亦規定，檢察官就被告犯
    罪事實，應負舉證責任，並指出證明之方法，是檢察官對於
    起訴之犯罪事實，應負提出證據及說服之實質舉證責任，倘
    其所提出之證據，不足為被告有罪之積極證明，或其指出證
    明之方法，無從說服法院以形成被告有罪之心證，基於無罪
    推定之原則，自應為被告無罪判決之諭知，亦經最高法院著
    有92年臺上字第128 號判例可資參照。再刑法第346 條恐嚇
    罪之構成，須以行為人對於被害人所用之手段，有使其發生
    畏懼心者為要件，亦有最高法院92年臺上字第128 號判例足
    參。
  (三)本案公訴人認被告丙○○涉犯前揭罪責，無非係以告訴人丁○○於警詢、偵查中之指訴及扣案物照片2張等為其論據。
  (四)被告於本院審理時固坦承有竊取丁○○之公事包之事實，惟
    矢口否認有何恐嚇取財之犯行。辯稱：伊在電話中雖有向丁○○要一些錢，但並未說恐嚇的話等語。
  (五)經查，證人即告訴人丁○○於警詢中證稱：我於97年8 月17
    日下午12時20分許，接獲1 名男子打行動電話給我，說在高
    雄市○○區○○路鐵路旁撿到我失竊之物品，當時文件均散
    落，他就好心幫我撿起來，說要拿來還給我，問我是否要跟
    他拿，我就說我要拿，他就問我人在何處，他要拿來給我，
    我就跟他說不用，我去拿就行了，我們就約好13時許在高雄
    縣鳳山市○○路忠孝國小前見面，於12時40分我還接獲該名
    男子打電話來請我快一點到達約定地點，在電話中向我說是
    好心撿到你的物品，能不能給我一點「所費（台語）」，被
    告沒說要多少錢，我就回答他說我快到了，請再等一下，如
    果等不及，請你給我你的手機門號，我再打給你，我到現場
    時，警方已查獲被告，我也還沒有給被告錢等語（見偵卷第
    9 、10頁）。證人丁○○於偵查中又具結證稱：隔天（即97
    年8 月17日）約12時20分許，我接到1 個男子打行動電話給
    我，說撿到我失竊的東西，跟我約好下午1 點在鳳山忠孝國
    小前見面，我在還沒到達之前，對方一直打電話給我，催我
    趕快到，在電話中他向我表示「我是好心撿到你的東西，你
    要給我一點『所費（台語）』」，我就跟警察報案，請警察
    陪我一起到現場，我到時警察已經當場抓到他等語（見偵卷
    第55頁）。足見被告於電話中雖曾向告訴人丁○○索討一些
    金錢作為返還文件之報償，但被告並未指定金額，亦未表示
    若告訴人丁○○不付錢，即不交還文件之意；尤其告訴人丁○○於警詢及偵訊中均未表示因被告在電話中之談話而心生
    畏懼之意，是參諸上揭判例意旨，被告之行為尚與恐嚇罪之
    構成要件迥不相侔，自難以該罪相繩。
  (六)綜上所述，本件被告丙○○上開所供，是否俱與實情不符而
    全然不可採信，並非無疑。本件公訴人所舉之證據與指出之
    證明方法，尚有合理性之懷疑存在，未得使本院確信被告丙○○之犯罪，揆諸前開判例意旨，自不能單憑告訴人丁○○
    於警詢、偵查中之指訴及扣案物照片2 張，即以推測或擬制
    之方法，作為裁判基礎。從而，公訴意旨所指被告丙○○涉
    犯刑法第346 條第3 項、第1 項之恐嚇取財未遂罪之事實，
    仍有合理懷疑之處，而不能確信為真實。揆諸前開說明，應
    認被告丙○○上開犯罪尚屬不能證明。此外，本院復查無其
    他積極證據可資認定被告涉有前開罪嫌，自屬不能證明被告
    犯罪，此部分依法應諭知被告丙○○無罪。
據上論斷，依刑事訴訟法第299 條第1 項前段、第301 條第1 項
，刑法第320 條第1 項、第328 條第1 項、第47條第1 項、第51
條第5 款，刑法施行法第1 條之1 ，判決如主文。
本案經檢察官乙○○到庭執行職務。
中    華    民    國    98    年    3    月    24    日
                  刑事第二庭  審判長法  官  林水城
                                    法  官  施盈志
                                    法  官  羅立德
以上正本證明與原本無異。
如不服本判決應於收受送達後10日內向本院提出上訴書狀，並應
敘述具體理由；如未敘述上訴理由者，應於上訴期間屆滿後20日
內向本院補提理由書（均須按他造當事人之人數附繕本）「切勿
逕送上級法院」。
                                    書記官  賴朱梅
中    華    民    國    98    年    3     月    24    日
附錄本案論罪科刑之法條全文：
刑法第320條第1項：
意圖為自己不法之所有或第三人不法之所有，而竊取他人之動產
者，為竊盜罪，處5年以下有期徒刑、拘役或500元以下罰金。
意圖為自己或第三人不法之利益，而竊佔他人之不動產者，依前
項之規定處斷。
中華民國刑法第328 條第1 項：
意圖為自己或第三人不法之所有，以強暴、脅迫、藥劑、催眠術
或他法，至使不能抗拒，而取他人之物或使其交付者，為強盜罪
，處5 年以上有期徒刑。


司法院資訊處製作；財團法人民間司法改革基金會備份。
